臺灣高等法院民事判決　　　　　　　　　93年度重上字第60號
上　訴　人　高萬鍾即祭祀公業高同記管理人
訴訟代理人　游雅鈴　律師
　　　　　　張世興　律師
上　一　人
複　代理人　郭懿瑩
上　訴　人　甲○○
　　　　　　丙○○
　　　　　　乙○○
共　　　同
訴訟代理人　王振志　律師
被　上訴人　全家便利商店股份有限公司景文分公司
法定代理人　葉榮廷
訴訟代理人　陳念慈
　　　　　　吳秉祝
　　　　　　鄭智仁
上列當事人間返還土地事件，高萬鍾即祭祀公業高同記管理人、
甲○○、丙○○、乙○○對於中華民國92年12月19日臺灣臺北地
方法院89年度訴字第4504號第一審判決各自提起上訴，本院於94
年9月20日言詞辯論終結，判決如下：
    主  文
原判決關於駁回高萬鍾即祭祀公業高同記管理人下開第二、三、
四項之訴部分及該部分假執行之聲請暨就高萬鍾即祭祀公業高同
記管理人備位請求之裁判，並本訴訴訟費用之裁判均廢棄。
甲○○、丙○○、乙○○及全家便利商店股份有限公司景文分公
司應自坐落台北市○○區○○段五小段四一三地號如附圖所示甲
部分面積一七八平方公尺遷出；甲○○、丙○○、乙○○應將該
土地之地上物即門牌號碼台北市○○區○○街八十三號及八十五
號房屋拆除，將土地返還高萬鍾即祭祀公業高同記管理人。
甲○○、丙○○、乙○○應連帶給付高萬鍾即祭祀公業高同記管
理人新台幣玖佰肆拾萬參仟零玖拾肆元及自民國九十四年九月二
十一日起至返還土地之日止，按月連帶給付高萬鍾即祭祀公業高
同記管理人新台幣捌萬陸仟壹佰肆拾伍元。
甲○○、丙○○、乙○○應分別將坐落台北市○○區○○段五小
段三九七地號土地，地目建，面積二九一平方公尺土地所設定權
利範圍七五．三一平方公尺，權利各三分之一之地上權登記塗銷
。
高萬鍾即祭祀公業高同記管理人之其餘上訴駁回。
第一審本訴部分及第二審訴訟費用由甲○○、丙○○、乙○○負
擔。
本判決第二、三項於高萬鍾即祭祀公業高同記管理人以新台幣壹
仟壹佰參拾萬元供擔保後，得假執行；甲○○、丙○○、乙○○
及全家便利商店股份有限公司景文分公司如以新台幣參仟參佰捌
拾捌萬貳仟肆佰柒拾捌元為高萬鍾即祭祀公業高同記管理人預供
擔保，得免為假執行。
    事實及理由
一、被上訴人全家便利商店股份有限公司景文分公司（下稱全家
    便利商店景文分公司）之法定代理人已由杜正次變更為葉榮
    廷（按：原審以潘進丁為全家便利商店景文分公司之法定代
    理人，茲葉榮廷已追認其之前所為訴訟行為－本院卷(二)19頁
    ），有該分公司基本資料查詢可稽（本院卷(二)11頁），茲經
    葉榮廷聲明承受訴訟，核無不合，應予准許，合先敘明。
二、上訴人高萬鍾即祭祀公業高同記管理人（下稱高同記公業）
    起訴主張：坐落台北市○○區○○段5小段413地號土地（下
    稱413地號土地） 係高同記公業所有，上訴人甲○○、丙○
    ○、乙○○（下稱甲○○等3人） 共有之台北市○○區○○
    街83號、85號房屋（下稱系爭房屋） 占有使用413地號土地
    如附圖所示甲部分面積178平方公尺 （按：於原審主張占用
    面積為173.86平方公尺，嗣於本院更正如上，下稱系爭土地
    ）， 高同記公業雖與甲○○等3人之前手有設定地上權之合
    意，惟設定登記時誤載於同段397地號土地（下稱397地號土
    地）。甲○○等3人本應按年支付租金， 惟自52年以後即未
    再支付租金，經高同記公業分別於84年12月28日、85年3月1
    3日及85年5 月15日以律師函催告甲○○等3人支付租金，並
    表示如逾期未支付即以該律師函視為終止租約及撤銷地上權
    之意思表示，不另通知， 詎甲○○等3人逾期仍未支付租金
    ，並於87年10月1 日起將系爭83號房屋出租予全家便利商店
    景文分公司，收取鉅額租金。高同記公業既已合法終止與甲
    ○○等3人間之租賃契約及撤銷地上權，則甲○○等3人共有
    之系爭房屋占有系爭土地即屬無權占有， 爰依民法第767條
    、第179條及第184條規定， 先位求為(一)甲○○等3人及全家
    便利商店景文分公司應自系爭土地遷出， 甲○○等3人應將
    系爭房屋拆除，將系爭土地返還高同記公業。 (二)甲○○等3
    人應自85年5月31日起， 全家便利商店景文分公司應自87年
    10月1日起至返還系爭土地之日止， 按月連帶給付高同記公
    業依系爭土地占用面積按該土地各年度申報地價年息百分之
    十計算之金額。(三)甲○○等3人應分別將397地號土地，面積
    291平方公尺所設定權利範圍75.31平方公尺，權利各三分之
    一之地上權登記塗銷。(四)願供擔保請准宣告假執行。倘認高
    同記公業與甲○○等3人間就系爭土地仍有地上權及租賃關
    係，則備位求為(一)甲○○等3人應將397地號，地目建、面積
    291平方公尺土地設定75.31平方公尺，權利範圍各三分之一
    之地上權登記，更正為413地號、地目建、面積461平方公尺
    土地，設定權利範圍112.09平方公尺，權利範圍各三分之一
    ，地租如租賃契約記載之地上權登記。 (二)甲○○等3人承租
    系爭土地之租金，應自84年1月1日起調整依該土地當年度申
    報地價年息百分之十計算。(三)願供擔保請准宣告假執行之判
    決（原審認高同記公業先位請求無理由，依其備位請求判命
    甲○○等3 人承租系爭土地面積173.86平方公尺應支付之地
    租，准自89年12月2 日起調整為依該土地當年度申報地價年
    息百分之八計算，並駁回高同記公業其餘之訴及甲○○等3
    人之反訴。高同記公業就其先位、備位敗訴部分提起上訴；
    甲○○等3 人則僅就其等本訴敗訴部分提起上訴，就其等在
    原審反訴請求(一)確認甲○○等3 人共有之系爭83號房屋就高
    同記公業所有系爭土地有地上權存在(二)高同記公業應協同甲
    ○○等3 人向台北市古亭地政事務所辦理上開地上權登記之
    敗訴部分未據聲明不服，已告確定），並上訴先位聲明：(一)
    原判決不利於高同記公業部分均廢棄。 (二)甲○○等3人及全
    家便利商店景文分公司應自系爭土地遷出， 甲○○等3人應
    將系爭房屋拆除將土地返還高同記公業。 (三)甲○○等3人應
    自85年5月31日起、全家便利商店景文分公司應自87年10月1
    日起至返還土地之日止，按月連帶給付高同記公業依系爭土
    地占用面積按該土地各年度申報地價年息百分之十計算之金
    額。(四)甲○○等3人應分別將397地號、地目建、 面積291平
    方公尺土地設定權利範圍75.31平方公尺， 權利各三分之一
    之地上權登記塗銷。(五)就上開第2、3項聲明願供擔保請准宣
    告假執行。備位聲明：(一)原判決關於駁回高同記公業下開第
    2項之訴部分廢棄。(二)甲○○等3人承租系爭土地之租金，自
    89年12月2日起， 應再增加調整依系爭土地當年度申報地價
    年息百分之二計算。 對於甲○○等3人之上訴則答辯聲明：
    上訴駁回。
三、甲○○等3人則以： 地政機關於70年間將系爭房屋實際上應
    坐落於413地號土地誤登記於397地號土地，嗣經甲○○等3
    人申請已將系爭房屋坐落基地更正為413地號土地， 惟就系
    爭房屋之地上權登記未併予更正，致系爭房屋之地上權仍登
    記在397地號土地上， 甲○○等3人共有之系爭房屋就413地
    號土地確有地上權， 高同記公業亦自認甲○○等3人就系爭
    土地本有合法之地上權及租賃權，高同記公業未能證明甲○
    ○等3人自52年後即未支付租金及曾通知甲○○等3人調整租
    金，高同記公業主張終止租賃契約及撤銷地上權登記為無理
    由。甲○○等3人曾於85年7月4日匯寄租金新台幣（下同）1
    萬2,000元予高同記公業，因高同記公業拒收，甲○○等3人
    已依法提存，該金額已足支付81年至85年之租金，甲○○等
    3人自85年以後， 則每年以存證信函檢附匯票1萬2,000元予
    高同記公業，至92年已支付租金138萬2,738元（以申報地價
    年息百分之五計算），並無積欠租金情事；另高同記公業就
    租金之收取，以往每年均係由該公業管理人高錦隆、高萬鍾
    前往向甲○○等3人之父收取，租金之支付為往取債務， 高
    同記公業以甲○○等3人積欠租金已達2年而片面終止租賃關
    係及撤銷地上權，於法不合。縱認系爭土地之租賃關係已終
    止及撤銷地上權，甲○○等3人為無權占有， 高同記公業按
    系爭土地申報地價年息百分之十計算損害金，亦屬過高，應
    以不超過申報地價年息百分之五為適當等語，資為抗辯，並
    上訴聲明：(一)原判決關於調整租金超過下開聲明金額之範圍
    廢棄。(二)甲○○等3人承租系爭土地之租金，准自89年12月2
    日起調整為依該土地當年度申報地價年息百分之五計算。對
    於高同記公業之上訴則答辯聲明：(一)上訴駁回。(二)願供擔保
    請准宣告免為假執行。
四、全家便利商店景文分公司則以：全家便利商店景文分公司向
    甲○○等3人承租其等共有系爭83號房屋， 該房屋就坐落基
    地有租賃關係及地上權登記，全家便利商店景文分公司並非
    無權占有，亦無何共同侵權行為或不當得利等語，資為抗辯
    ，並對於高同記公業之上訴答辯聲明：(一)上訴駁回。(二)願供
    擔保請准宣告免為假執行。
五、經查系爭房屋係甲○○等3人共有，並於87年10月1日起將之
    出租予全家便利商店景文分公司；系爭房屋坐落於高同記公
    業所有系爭土地上， 占用面積如附圖所示甲部分178平方公
    尺；系爭房屋之租金自50年起至高同記公業催告甲○○等3
    人支付時，約定為每年51元7角；甲○○等3人於39年6月1日
    設定登記在高同記公業所有397地號土地權利範圍75.31平方
    公尺之地上權係登記機關誤載， 該地上權設定登記應在413
    地號土地上等事實，為兩造所不爭執（本院卷(一)59頁），並
    有土地登記謄本可稽（原審卷(二)139頁）， 且經本院會同台
    北市古亭地政事務所派員實地勘測，製有勘驗筆錄及複丈成
    果圖可稽（本院卷(一)85-86、90頁），自堪信為真實。
六、高同記公業主張甲○○等3人自52年以後即未支付租金， 經
    伊分別於84年12月28日、85年3月13日及85年5月15日以律師
    函催告甲○○等3人支付租金， 並表示如逾期未支付即以該
    律師函視為終止租約及撤銷地上權之意思表示，不另通知，
    甲○○等3人逾期仍未支付租金， 並將系爭83號房屋出租予
    全家便利商店景文分公司，收取鉅額租金。 伊已於85年5月
    30日合法終止與甲○○等3 人間之租賃契約及撤銷地上權，
    甲○○等3 人共有系爭房屋占用系爭土地係屬無權占有之事
    實，雖為甲○○等3 人及全家便利商店景文分公司所否認，
    並以前開情詞置辯，惟查：
  (一)按承租人租金支付有遲延者，出租人得定相當期限，催告承
    租人支付租金，如承租人於其期限內不為支付，出租人得終
    止契約。租賃物為房屋者，遲付租金之總額， 非達2個月之
    租額，不得依前項之規定，終止契約。其租金約定於每期開
    始時支付者，並應於遲延給付逾2個月時， 始得終止契約。
    租用建築房屋之基地，遲付租金之總額， 達2年之租額時，
    適用前項之規定，民法第440條定有明文；又同法第836條規
    定：地上權人積欠地租達2年之總額者， 除另有習慣外，土
    地所有人，得撤銷其地上權。前項撤銷，應向地上權人以意
    思表示為之。查高同記公業雖主張甲○○等3 人自52年起即
    未支付租金，伊於66年間已通知甲○○等3 人調整租金為按
    系爭土地申報地價年息百分之七計算云云，惟為甲○○等 3
    人所否認，而高同記公業又不能舉證證明其有於66年間通知
    甲○○等3 人調整租金為按系爭土地申報地價年息百分之七
    計算之事實，且自承自50年間起至本件伊催告甲○○等3 人
    支付租金時止，租金均為每年51元7角等語 （本院卷(一)59頁
    ），是高同記公業所為此部分之主張，自非可採。惟高同記
    公業另主張甲○○等3 人自52年間起即未支付系爭土地租金
    ，伊先後於84年12月28日以興字第0192號律師函及於85年
    3月13日以興字第0204律師函催告甲○○等3人支付租金各
    53萬4,508元未果，復於85年5月15日以興字第0217號律師
    函催告甲○○等3人於85年5月30日上午10時至11時30分至台
    北市○○區○○路12號3 樓處所給付系爭土地租金，逾期未
    付，以本函視為終止租約及撤銷地上權之意思表示，不另通
    知，伊已合法終止租賃契約及撤銷地上權之事實，業據其提
    出各該律師函及掛號郵件收件回執為證 （原審卷(一)266-283
    頁），甲○○等3 人空口否認收受各該律師函，並不可採。
    甲○○等3 人雖辯稱系爭租金之支付約定為往取債務即出租
    人應前往承租人處收取租金云云，然參諸民法第439 條及第
    440條規定， 租金之支付方式係以赴償債務即承租人應前往
    出租人處支付租金為原則，甲○○等3 人既辯稱系爭租金之
    支付約定為往取債務，自應就此事實負舉證責任，惟經核系
    爭地上權設定契約並無此項約定（原審卷(一)233- 238頁），
    且甲○○等3人所舉證人高哲彥證稱 「每年要交土地代金給
    地主，以前是管理員來收，我親眼看過管理員到我們家來收
    錢」等語（原審卷(二)324-325頁）、林銘哲證稱 「我去收租
    的總共有10幾戶，聽說之前是管理員去收錢」等語（本院卷
    167頁）、湛維漢證稱「84、5年我都是跟林銘哲一起去，去
    過2、3次，我們去收租金時都是找甲○○等3人的父親」 等
    語（本院卷169頁）、高添源（甲○○等3人之父）證稱「以
    前都是管理員來收」等語（本院卷169頁）， 亦均祇能證明
    高同記公業之管理員曾至甲○○等3 人住處收取租金而已，
    尚難僅憑高同記公業曾派員前往承租人住處收取租金，及高
    同記公業於84年12月28日催告甲○○等3 人支付租金之律師
    函記載委請林銘哲、湛維漢前往甲○○等3 人住處收取積欠
    之土地租金（原審卷(一)266、268、270頁） 之便宜措施，即
    謂高同記公業金與甲○○等3 人約定租金支付為往取債務；
    另佐以證人高哲彥證稱其在高同記公業訴請其拆屋還地之另
    案訴訟中（雙方就397地號地上權糾紛） 並未主張係高同記
    公業之管理員前來收地租，其係以存證信函寄支票給高同記
    公業，高同記公業收了等語（原審卷(二)324-326頁）， 及甲
    ○○等3 人於85年至90年間均係將租金以提存及郵寄匯票予
    高同記公業等情，有各該存證信函、郵政匯票及掛號郵件收
    件回執可稽（原審卷(一)82-104、310-311頁）， 可見甲○○
    等3人辯稱系爭租金之支付為往取債務云云，亦非可採。
  (二)系爭租金之支付既非往取債務，而甲○○等3 人又不能舉證
    證明其等已支付自52年起之租金，則高同記公業以甲○○等
    3人自52年起即未支付租金為由，而於84年12月28日及85年3
    月13日以律師函催告甲○○等3人支付租金未果後， 復於85
    年5月15日以律師函通知甲○○等3人應於85年5 月30日上午
    10時至11時30分至台北市○○區○○路12號3 樓處所支付系
    爭土地租金，逾期未付，即以該函視為終止租約及撤銷地上
    權之意思表示，不另通知等語（原審卷(一)278頁）， 甲○○
    等3人逾期仍未支付租金，系爭租約於85年5月30日即合法終
    止，是高同記公業主張伊已合法終止與甲○○等3 人間之租
    賃契約及撤銷地上權，應屬可採。又甲○○等3人固於85年7
    月間起陸續以郵寄匯票方式支付自81年起至90年間之租金，
    然因高同記公業於85年5 月30日即已合法終止租約及撤銷地
    上權，則甲○○等3 人於終止租約及撤銷地上權後所為支付
    租金之行為，並不足影響上訴人已合法終止租約及撤銷地上
    權之效力。
  (三)綜上，高同記公業既已於85年5月30日合法終止與甲○○等3
    人間之租賃契約及撤銷地上權，則甲○○等3 人共有之系爭
    房屋占有系爭土地即屬無權占有，而向甲○○等3 人承租該
    房屋之全家便利商店景文分公司亦係無權占有系爭土地，是
    高同記公業請求甲○○等3 人及全家便利商店景文分公司應
    自系爭土地遷出，甲○○等3 人應將系爭房屋拆除後返還系
    爭土地予高同記公業，應屬有據。 又甲○○等3人共有系爭
    房屋就坐落系爭土地之地上權既經高同記公業合法撤銷，雖
    該地上權迄今仍誤登記在397地號土地上， 已如上述，惟甲
    ○○等3人仍負有將之塗銷登記之義務， 是高同記公業請求
    甲○○等3人應分別將397地號，地目建， 面積291平方公尺
    之土地所設定權利範圍75.31平方公尺， 權利各三分之一之
    地上權登記予以塗銷，亦屬有據。
七、又按無權占有他人土地，可獲得免於支付相當於租金之利益
    ，該他人則受有相當於租金之損害，為社會通常之觀念。查
    甲○○等3 人共有之系爭房屋無權占有高同記公業所有系爭
    土地，自可獲得免於支付相當於租金之利益，並致高同記公
    業受有損害，則高同記公業依共同侵權行為之法則，請求甲
    ○○等3 人連帶賠償其所受相當於租金之損害，即無不合。
    至高同記公業請求全家便利商店景文分公司應連帶賠償相當
    於租金之損害部分，因全家便利商店景文分公司係自87年10
    月1日起，向甲○○等3人合法承租其等共有之系爭83號房屋
    ，每月租金20餘萬元，自難認全家便利商店景文分公司可獲
    得免於支付相當於租金之利益，且其承租上開房屋就占用系
    爭土地而言，亦難認有何故意、過失之共同侵權行為或不當
    得利，是高同記公業對全家便利商店景文分公司此部分之請
    求，應屬無據。次按基地租金，依土地法第105 條準用同法
    第97條規定，以不超過該土地申報價額年息百分之十為限。
    本院斟酌系爭土地位於台北市文山區○○○○○街道，靠近
    景美捷運站，附近銀樓、銀行、證券公司、商店、知名連鎖
    店（如屈臣氏、寶島眼鏡等）林立，並有遠東愛買大賣場、
    漢神百貨公司、景美市場、夜市、景美國民中學等（見原審
    卷(一)15 2-158頁、卷(二)53頁照片、地圖），商業發達，交通
    便利，生活機能良好，且甲○○等3 人將之出租予全家便利
    商店景文分公司每月租金高達20餘萬元 （原審卷(一)52-54之
    租賃契約）等情，認高同記公業主張按該土地各年度申報地
    價年息百分之十計算相當於租金之損害，核屬適當，甲○○
    等3 人辯稱應以不超過申報地價年息百分之五為適當云云，
    並非可採。高同記公業請求甲○○等3人連帶賠償自85年5月
    31日起至返還土地之日止，按系爭土地各年度申報地價年息
    百分之十計算之損害金，亦屬有據。查系爭土地於83年7月1
    日、 86年7月1日及89年7月1日之申報地價依序為52493.6元
    （按無申報地價者，依平均地權條例第16條規定，以公告地
    價65,617元之百分之八十為其申報地價）、56004.8元及580
    75.2元，有地價謄本可稽，自85年5 月31日起算至本院於94
    年9月20日言詞辯論終結日止，甲○○等3人應連帶給付高同
    記公業之損害金為940萬3,094元【（52,493.6×178×10%×
    1/365）＋（52,493.6×178×10%×13/12）＋（56,004.8×
    178×10%×3）＋（58,075.2×178×10%×62/12）＋（58,0
    75.2×178×10%×20/365）＝9,403,094， 元以下四捨五入
    】，自94年9月21日起至返還土地之日止，甲○○等3人應按
    月連帶給付高同記公業8萬6,145元。
八、綜上所述，高同記公業先位請求(一)甲○○等3 人及全家便利
    商店景文分公司應自系爭土地遷出，甲○○等3 人應將系爭
    房屋拆除將系爭土地返還高同記公業， (二)甲○○等3人應連
    帶給付高同記公業940萬3,094元及自94年9 月21日起至返還
    系爭土地之日止，按月連帶給付8萬6,145元，(三)甲○○等3
    人應分別將397地號、地目建、面積291平方公尺土地設定權
    利範圍75.31平方公尺， 權利各三分之一之地上權登記塗銷
    部分，均屬應予准許；至高同記公業請求全家便利商店景文
    分公司應自87年10月1 日起至返還系爭土地之日止按月與甲
    ○○等3人連帶給付上開金額部分，即屬不應准許。 高同記
    公業以兩造間租賃關係已消滅為由所為之先位請求既經本院
    部分准許，則其以兩造間租賃關係仍存在為基礎之備位請求
    ，自毋庸審判。原審就高同記公業上開先位請求應予准許部
    分所為高同記公業敗訴之判決，及依高同記公業之備位請求
    所為准駁裁判部分，均有未合，高同記公業之上訴論旨指摘
    原判決此部分不當，求予廢棄改判，為有理由，爰予廢棄改
    判如主文第1、2、3、4項所示。原審就上開不應准許部分，
    所為高同記公業敗訴之判決，核無違誤，高同記公業之上訴
    論旨指摘原判決此部分不當，求予廢棄改判，為無理由。另
    高同記公業之備位請求部分，既因高同記公業之先位請求上
    訴部分有理由，而將原判決就其備位請求之裁判予以廢棄，
    則本院就甲○○等3人就原審備位請求裁判上訴部分， 亦無
    從審判，併此敘明。又兩造就高同記公業請求上開拆屋還地
    及給付損害金額部分分別陳明願供擔保請准宣告假執行及免
    假執行，經核均無不合，爰分別酌定相當擔保金額准許之。
九、兩造其餘之攻擊或防禦方法及未經援用之證據，經本院斟酌
    後，認為均不足以影響本判決之結果，自無逐一詳予論駁之
    必要，併此敘明。
十、據上論結，本件高同記公業之上訴為一部有理由，一部無理
    由，爰依民事訴訟法第450條、第449條第1項、第79條、第8
    5條第1項前段、第463條、第390條第2項、第392條，判決如
    主文。
中　　華　　民　　國　　94　　年　　10　　月　 　4 　　日
                  民事第十四庭審判長法  官　劉靜嫻
                                    法  官　陳昆煇
                                    法  官　陳駿璧
正本係照原本作成。
如不服本判決，應於收受送達後20日內向本院提出上訴書狀，其
未表明上訴理由者，應於提出上訴後20日內向本院補提理由書狀
（均須按他造當事人之人數附繕本）上訴時應提出委任律師或具
有律師資格之人之委任狀；委任有律師資格者，另應附具律師資
格證書及釋明委任人與受任人有 民事訴訟法第466條之1第1項但
書或第2項（詳附註）所定關係之釋明文書影本。
中　　華　　民　　國　　94　　年　　10　　月　　5 　　日
　　　　　　　　　　　　　　　　　　書記官　黃　愛
附註：
民事訴訟法第466條之1（第1項、第2項）：
對於第二審判決上訴，上訴人應委任律師為訴訟代理人。但上訴
人或其他法定代理人具有律師資格者，不在此限。
上訴人之配偶、三親等內之血親、二親等內之姻親，或上訴人為
法人、中央或地方機關時，其所屬專任人員具有律師資格並經法
院認為適當者，亦得為第三審訴訟代理人。
